【裁判字號】    96,上易,2958
【裁判日期】    970311
【裁判案由】    偽造文書
【裁判全文】
臺灣高等法院刑事判決                96年度上易字第2958號
上  訴  人
即  被  告  丁○○
選任辯護人  王振志律師
上列上訴人因偽造文書案件，不服臺灣宜蘭地方法院96年度易字
第294號，中華民國96年10月23日第一審判決（起訴案號：臺灣
宜蘭地方法院檢察署96年度偵字第2123號），提起上訴，本院判
決如下：
    主  文
上訴駁回。
    事實及理由
一、本案經本院審理結果，認第一審判決以上訴人即被告丁○○
    係犯刑法第第214條之使公務員登載不實罪，並審酌被告明
    知該不動產之所有權狀並未於94年12月24日遺失，竟於95年
    5月24日14時20分許，向宜蘭地政事務所謊稱於94年12月24
    日遺失上開不動產所有權狀而聲請補發，使該管不知情之公
    務員於95年6月30日據以補發，並將此不實之事項登載於職
    務上所掌之公文書上，足生損害於原所有權狀持有人甲○○
    及宜蘭地政事務所對土地及建物所有權狀管理之正確性，及
    被告之智識程度，犯罪目的及手段，犯後猶飾詞否認犯行，
    且迄未與被害人甲○○達成和解等一切情狀，判處被告「丁○○明知為不實之事項，而使公務員登載於職務上所掌之公
    文書，足以生損害於公眾及他人，處有期徒刑陸月，如易科
    罰金，以銀元參佰元即新臺幣玖佰元折算壹日，減為有徒刑
    參月，如易科罰金，以銀元參佰元即新臺幣玖佰元折算壹日
    。95年5月24日向宜蘭地政事務所聲請補發（收件字號為宜
    登字第098080）之宜蘭市○○段139地號土地及其上宜蘭市
    ○○路99之1號（建號5047號）建物之所有權狀各一紙，均
    沒收。」；認事用法及量刑均無不當，應予維持，並引用第
    一審判決書記載之事實、證據及理由（如附件一原審判決書
    ）。
二、被告上訴意旨稱：系爭不動產原是登記在告訴人名下，後來
    我父親關得基登記在我名下，但我確實不知有借名登記之事
    實，更不知系爭不動產所有權狀為告訴人持有，我父親關得
    基往生後，清查遺產，代書乙○○要我哥哥丙○○去辦這筆
    土地權狀的補發，我主觀上相信乙○○的專業諮詢，我聲請
    時，是地政事務所小姐叫我這樣寫，才獲得補發所有權狀。
三、經查
（一）被告業於於偵審中坦承於95年5月24日前往宜蘭縣宜蘭地
      政事務所，聲請新發宜蘭縣宜蘭市○○段139地號及建號
      5047建物權狀之補發事宜，並書寫如附件二之切結書、附
      件三之土地登記申請書，並於文件上表明「於94年12月24
      日不慎遺失」。
（二）被告既非自己事先保管所有權狀，則其於聲請文件表明「
      於94年12月24日不慎遺失」，即為不實，其使不知情之公
      務員登載於其所掌之公文書，予以補發所有權狀，自足以
      生損害於告訴人及地政管理機關對於權狀管理之正確性，
      已合於刑法第214條之犯罪構成要件。
（三）被告辯稱：係因相信代書乙○○及地政事務所小姐的專業
      建議。另證人即被告之哥哥丙○○亦附和被告之說詞，稱
      ：代書乙○○建議我，把不動產權狀再去辦補發。惟證人
      即土地代書乙○○於本院證稱：關得基往生後，關得基債
      務大於遺產，是我通知丙○○或他們找我，我忘記了，但
      是我建議他們限定繼承，後來就去辦限定繼承。我沒有要
      他們去辦理所有權狀補發，因為我身為代書，若是要辦，
      我會去幫他們辦，不會叫他們直接去辦，我事後才知道他
      們聲請補發等語。證人乙○○之證言，合乎經驗法則，應
      非虛構而可採信。被告所辯與證人丙○○之證詞，無非是
      卸責與迴護之詞，均不足採信。
（三）原審判決書事實欄第10行關於「94年4月12日」係誤載，
      應補正為「95年4月12日」。
四、本案事證已明，被告仍執前詞否認犯罪，而指摘原判決不當
    ，為無理由，應予駁回。
據上論斷，應依刑事訴訟法第373條、第368條，判決如主文。
本案經檢察官賴俊雄到庭執行職務。
中    華    民    國    97    年    3     月    11    日
                  刑事第十六庭  審判長法  官  葉騰瑞
                                      法  官  吳鴻章
                                      法  官  王炳梁
以上正本證明與原本無異。
不得上訴。
                                      書記官  廖逸柔
中    華    民    國    97    年    3     月    11    日
附錄本案論罪科刑法條全文：
中華民國刑法第214條：
明知為不實之事項，而使公務員登載於職務上所掌之公文書，足
以生損害於公眾或他人者，處3年以下有期徒刑、拘役或5百元以
下罰金。
附件一：
臺灣宜蘭地方法院刑事判決               96年度易字第294號
公  訴  人  臺灣宜蘭地方法院檢察署檢察官
被      告  丁○○  女  39歲（民國○○年○○月○○日生）
                    身分證統一編號：Ｚ000000000號
                    住宜蘭縣頭城鎮○○路○段347號
選任辯護人  林國漳律師
上列被告因偽造文書案件，經檢察官提起公訴（96年度偵字第
2123 號），本院判決如下：
    主  文
丁○○明知為不實之事項，而使公務員登載於職務上所掌之公文
書，足以生損害於公眾及他人，處有期徒刑陸月，如易科罰金，
以銀元參佰元即新臺幣玖佰元折算壹日，減為有徒刑參月，如易
科罰金，以銀元參佰元即新臺幣玖佰元折算壹日。
95年5月24日向宜蘭地政事務所聲請補發（收件字號為宜登字第
098080）之宜蘭市○○段139地號土地及其上宜蘭市○○路99之1
號（建號5047號）建物之所有權狀各一紙，均沒收。
    事  實
一、丁○○為甲○○同居男友關得基（已歿）之女，因關得基向
    銀行貸款而由甲○○擔任連帶保證人，嗣因關得基資金週轉
    不靈，無法按時繳交貸款利息，甲○○與關得基為避免債權
    銀行向法院聲請扣押甲○○名下之不動產，遂於民國91年11
    月14日，由關得基提供其女丁○○之名義，將甲○○名下宜
    蘭市○○段139地號土地暨其上宜蘭市○○路99之1號（建號
    5047號）建物等不動產登記在丁○○名下，丁○○僅為出借
    名義人，不得處分上開不動產，甲○○則仍為實際所有人，
    並由甲○○持有上開不動產之所有權狀。嗣關得基於民國九
    十四年八月二十四死亡後，甲○○並曾於94年4月12日以存
    證信函通知丁○○欲回復其所有權登記，詎丁○○明知己非
    上開不動產之實際所有人，且上開不動產之所有權狀並未遺
    失，竟於95年5月24日14時20分許，向宜蘭地政事務所謊稱
    於94年12月24日遺失上開不動產所有權狀而聲請補發（收件
    字號為宜登字第098080號），使該管不知情之公務員於95
    年6月30日據以補發上開土地及建物之所有權狀各一紙，並
    將此不實之事項登載於職務上所掌之公文書上，足生損害於
    原所有權狀持有人甲○○及宜蘭地政事務所對土地及建物所
    有權狀管理之正確性。
二、案經被害人甲○○訴由台灣宜蘭地方法院檢察官偵查起訴。
    理  由
一、被告以外之人於審判外之陳述，雖不符前四條之規定，而經
    當事人於審判程序同意作為證據，法院審酌該言詞陳述或書
    面之陳述作成時之情況，認為適當者，亦得為證據。按當事
    人、代理人或辯護人於法院調查證據時，知有第一百五十九
    條第一項不得為證據之情形，而未於言詞辯論終結前聲明異
    議者，視為有前項之同意，刑事訴訟法第159條之5定有明文
    。本件當事人及辯護人對於檢察官所舉及卷內有關屬被告以
    外之人於審判外陳述部分之證據，於法院調查證據時，知有
    刑事訴訟法第159條第1項不得為證據之情形，而未於言詞辯
    論終結前聲明異議，視為有同法第159條之5第1項之同意，
    本院審酌該證據作成之情況，認為適當，依法自得作為證據
    ，合先敘明。
二、訊據被告丁○○固坦承於上揭時地以所有權狀遺失為由，向
    宜蘭地政事務所聲請補發之事實，惟否認有使公務員登載不
    實之犯行，辯稱：被告之父關得基過世後，發現自己名義有
    系爭宜蘭市○○段一三九地號土地及其上宜蘭市○○路九九
    之一（建號三０四七）等不動產登記在被告名下，因遍尋不
    著上開不動產之所有權狀，且不知系爭房地為何登記在自己
    名下，因此向宜蘭地政事務所，以權狀遺失由聲請補發，被
    告並無犯罪之直接故意云云。惟查，上揭事實業據告訴人甲○○迭於偵查中及本院審理中指訴綦詳，且有系爭土地、建
    物登記第一類謄本、土地買賣所有權移轉契約書、建築物買
    賣所有權移轉契約書、土地增值稅免稅證明書、土地登記申
    請書、建物登記申請書等各1紙、房屋租賃契約書、管理費
    繳納收據六張及台灣土地銀行宜蘭分行放款利息繳納存根十
    三張附卷足憑，足徵上開不動產確係告訴人借名登記於被告
    名下，應堪認定；否則焉有系爭不動產於91年11月14日以買
    賣為由，移轉登記於被告丁○○名下，而該不動產上設定有
    向台灣土地銀行宜蘭分行抵押借款新台幣伍佰零三萬元之抵
    押權，抵押借款之債務人卻仍然為告訴人甲○○，而非被告
    ，且該貸款之放款利息復均為告訴人甲○○在繳納，且該建
    物仍由告訴人出租他人使用收益，並負責繳交管理費，此顯
    與常理有違；復參之證人即代書乙○○於偵查中證稱：系爭
    不動產係甲○○及關得基委託辦理買賣移轉登記，被告並未
    出現，契稅及土地增值稅都是甲○○拿給伊去繳納，以伊之
    專業判斷，本件並非真的買賣，只是要做關係人的移轉動作
    ，不動產仍然是告訴人所有等語（參見95他字第1634卷第
    199-201頁筆錄），及於本院審理中結證稱：本件係關得基
    與甲○○委託伊辦理移轉手續，當初甲○○因某種因素要把
    這些不動產移轉登記到被告，過程中均未看到被告，伊後來
    將權狀交給甲○○，本件應該不是買賣，應是關係人移轉，
    其實這些不動產不是要給被告，應該只是借用其名義登記，
    當時關得基應該有說有經過他女兒即被告之同意，否則伊不
    會去辦等語（參見本院96年10月9日審理筆錄第三至五頁）
    ，及卷附告訴人所持有之宜蘭地政事務所91年11月15日所核
    發之上開土地所有權狀、建物所有權狀影本各1紙，可證上
    開不動產所有權狀為告訴人所持有，若上開不動產確實出賣
    給被告，則在移轉登記後，原所有權狀經過註銷，地政事務
    所根據移轉登記所發給之不動產所有權狀，應係由被告持有
    ，何以告訴人會持有宜蘭地政事務所91年11月15日所核發之
    不動產所有權狀？足見告訴人甲○○並無移轉上開不動產所
    有權予被告之真意，被告應只是登記之名義人無訛。益證告
    訴人甲○○所稱系爭不動產係借名登記於被告名下，應屬非
    虛。又被告於本院審理中自承知悉告訴人甲○○與其父關得
    基之關係，系爭土地及建物之地價稅及房屋稅，均非伊所繳
    納，伊有領過印鑑證明，伊父親農曆九十四年七月二十日（
    即民國九十四年八月二十四日）死亡後調財產即知伊名下有
    上開不動產，且原所有權人係甲○○等情，再核與證人即告
    訴人甲○○於本院審理中復結證稱：伊除了寄存證信函之後
    ，曾打電話與被告丁○○聯絡，要求將其名下不動產還給伊
    ，這些事情均是在被告丁○○九十五年五月間補發權狀之前
    等語（參見本院前揭審理筆錄第九頁），及卷附告訴人於九
    十五年四月十一日所發與被告之存證信函內載：「秀霞你好
    : 你父生前為了避免因借用我名義向銀行借款而供其使用，
    後因無法繳交利息時為避免合作金庫向法院聲請扣押我的財
    產，才私自委託借用你名義將我自己名下宜蘭市○○段
    134-9、138-9、139、139-2、139-16、139-20等地號及其上
    5045、5047建號（即宜蘭市○○路97號、99-1號）登記於你
    名下，今銀行債務求償已告一段落，我想將登記予你名下之
    房地委託代書移轉回我名下....。」等語，並寄達宜蘭縣頭
    城鎮○○里○○路38號，於九十五年四月十二日由被告之夫
    王正欽代為收受，有該存證信函及送達回執附卷足憑（參見
    上開他字卷第118-120頁），再佐以證人即代書乙○○於本
    院審理中證稱：就伊所知被告應該是他們自己私底下去調財
    產卡時即知道等語，足證被告於聲請所有權狀補發時即已知
    悉該不動產僅係借其名義登記而已之事實。雖該存證信函內
    載「私自委託借用你名義」等語及證人即代書乙○○於偵查
    中及審理中均證稱：移轉登記過程中均未見到被告等語，惟
    證人即代書乙○○已證稱：當時關得基應該有說有經過他女
    兒即被告之同意，否則伊不會辦等語，已如前述，且此亦無
    礙被告至遲於告訴人以存證信函通知其欲回復所有權登記之
    事實，尚不足以反證被告不知上開借用其名義登記之事實。
    又被告雖否認有收受上開存證信函，惟上開存證信函之收受
    人為其夫王正欽，為被告所是認，並有戶籍資料在卷足參，
    夫妻本屬配偶至親關係，遇有牽涉他人財產紛爭，自屬重大
    事務，被告與其夫亦未交惡，其夫焉有收受後不告知被告之
    理，且被告之住所原即為上開存證信函送達之地址（宜蘭縣
    頭城竹安里打馬路三八號），迄九十二年六月二十九日始因
    門牌整編為被告現在之住所即宜蘭縣頭城鎮○○路○段三四
    七號，有被告之戶口名簿附卷足憑（參見上開他字卷131頁
    ），被告所辯尚難採信。至證人即被告之胞姊關秀芬於偵查
    中亦僅證稱：本案伊都不清楚等語，尚不足為被告有利證據
    之判斷。被告既已知悉其父關得基與告訴人之關係，復知悉
    上開不動產係借名登記，且所有租稅均係被告繳納，其顯然
    知悉其並非真正之所有權人，則該不動產之所有權狀自應由
    真正所有權人即告訴人持有，其並未持有，亦未於九十四年
    十二月二十四日遺失，竟於95年5月24日14時20分許，向宜
    蘭地政事務所謊稱於94年12月24日遺失上開不動產所有權狀
    而聲請補發（收件字號為宜登字第098080號），使該管不知
    情之公務員於95年6月30日據以補發，並將此不實之事項登
    載於職務上所掌之公文書即上，足生損害於原所有權狀持有
    人甲○○及宜蘭地政事務所對土地及建物所有權狀管理之正
    確性，復有申請補發土地登記申請書及切結書影本附卷足資
    佐證（參見他字卷123-128頁）。被告辯稱其並非直接故意
    使公務員為不實事項之登載云云，要屬卸責之詞，委無足採
    。從而本件事證明確，被告明知為不實事項而使公務員登載
    於職務上所掌之公文書犯行，應堪予認定。
三、按刑法業於九十四年二月二日修正公布，並於九十五年七月
    一日生效施行，於新舊法之比較適用，自應依刑法第二條第
    一項「行為後法律有變更者，適用行為時之法律。但行為後
    之法律有利於行為人者，適用最有利於行為人之法律。」之
    規定，依從舊從輕原則適用法律；且比較時，應就罪刑有關
    之共犯、未遂犯、想像競合犯、牽連犯、連續犯、結合犯，
    以及累犯加重、自首減輕暨其他法定加減原因（如身分加減
    ）與加減例等一切情形，綜其全部罪刑之結果而為比較（最
    高法院九十五年五月二十三日九十五年度第八次刑庭會議決
    議參照），爰先就本件新舊法比較結果論述如下：
    （一）刑法分則編各罪所定罰金之貨幣單位原為銀元，且依
          修正前刑法第三十三條第五款之規定，罰金刑為一銀
          元以上，而有關罰金倍數之調整及銀元與台幣之折算
          標準，則定有「罰金罰鍰提高標準條例」及「現行法
          規所定貨幣單位折算新台幣條例」，除罰金以一銀元
          折算三元新台幣外，並將七十二年六月二十六日以前
          修正之刑法部分條文罰金數額提高十倍，其後修正者
          則不再提高倍數，修正後刑法第三十三條第五款則將
          罰金刑提高為新台幣一千元以上，並以百元計算之，
          且因刑法第三十三條第五款所定罰金貨幣單位既已為
          新台幣，刑法分則編各罪所定罰金之貨幣單位亦應配
          合修正為新台幣，且考量刑法修正施行後，不再適用
          「現行法規所定貨幣單位折算新台幣條例」，為使刑
          法分則編各罪所定罰金之最高數額與刑法修正前趨於
          一致，爰增訂刑法施行法第一條之一規定，將刑法分
          則編各罪所定罰金所定之貨幣單位均改為新台幣，並
          將七十二年六月二十六日以前修正之刑法部分條文罰
          金數額提高為三十倍，其後修正者則提高為三倍。是
          刑法分則編各罪所定罰金刑之最高數額，於上開修正
          後仍屬一致，並無不同，但其罰金刑之最低數額，則
          比修正前提高，經比較上述新舊法，認適用被告行為
          後上開新法規定，對被告非較為有利，而應適用修正
          前刑法第33條第5款之規定。
    （二）被告行為時之刑法第41第1項前段規定：「犯最重本
          刑為五年以下有期徒刑以下之罪，而受六個月以下有
          期徒刑或拘役之宣告，因身體、教育、職業、家庭之
          關係或其他正當事由，執行顯有困難者，得以一元以
          上三元以下折算一日，易科罰金」，被告行為時之易
          科罰金折算標準，修正前罰金罰鍰提高標準條例第2
          條前段（現已刪除）規定，就原定數額提高為100倍
          折算1日，則本案被告行為時之易科罰金折算標準，
          應以銀元300元折算1日，經折算為新台幣後，應以新
          台幣900元折算1日。惟95年7月1日修正公布施行之刑
          法第41條第1項前段則規定：「犯最重本刑為五年以
          下有期徒刑以下之罪，而受六個月以下有期徒刑或拘
          役之宣告，得以新臺幣一千元、二千元或三千元折算
          一日，易科罰金」，比較修正前後之易科罰金折算標
          準，以95年7月1日修正公布施行前之規定，較有利於
          被告，自應依刑法第2條第1項前段，適用修正前刑法
          第41條第1項前段規定，定其折算標準。
四、核被告所為，係犯刑法第第214條之使公務員登載不實罪。
    。爰審酌被告明知該不動產之所有權狀並未於九十四年十二
    月二十四日遺失，竟於95年5月24日14時20分許，向宜蘭地
    政事務所謊稱於94年12月24日遺失上開不動產所有權狀而聲
    請補發，使該管不知情之公務員於95年6月30日據以補發，
    並將此不實之事項登載於職務上所掌之公文書上，足生損害
    於原所有權狀持有人甲○○及宜蘭地政事務所對土地及建物
    所有權狀管理之正確性，及被告之智識程度，犯罪目的及手
    段，犯後猶飾詞卸責，否認犯行，且迄今未與被害人甲○○
    達成和解等一切情狀，量處如主文所示之刑，並諭知易科罰
    金之折算標準。末查被告之犯罪時間，係在96年4月24日之
    前，應依中華民國九十六年罪犯減刑條例第2條第1項第3款
    、第7條之規定，應減其宣告刑二分之一，併予敘明。至被
    告於95年5月24日向宜蘭地政事務所聲請補發（收件字號為
    宜登字第098080）之宜蘭市○○段139地號土地及其上宜蘭
    市○○路99之1號（建號5047號）建物之所有權狀各一紙，
    均係被告犯罪所得之物，應併予宣告沒收之。
據上論斷，應依刑事訴訟法第299條第1項前段，刑法第2條第1項
前段、第214條、第38條第1項第3款，修正前刑法41條第1項前段
，刪除前罰金罰鍰提高標準條例第2條，現行法規所定貨幣單位
折算新臺幣條例第2條，中華民國九十六年罪犯減刑條例第2條第
1項第3款、第7條，判決如主文。
本案經檢察官吳廣莉到庭執行職務
中    華    民    國    96    年    10   月    23    日
                  刑事第二庭法  官  黃永勝
以上正本證明與原本無異。
如不服本判決應於收受本判決後10日內向本院提出上訴書狀，並
應敘述具體理由。若未敘述理由者，應於上訴期間屆滿後20日內
向本院補提理由書狀(均須按他造當事人之人數附繕本)。
                            書記官  陳淑宜
中    華    民    國    96    年    10   月    24    日
附錄本案論罪科刑法條全文：
中華民國刑法第214條
（使公務員登載不實罪）
明知為不實之事項，而使公務員登載於職務上所掌之公文書，足
以生損害於公眾或他人者，處3年以下有期徒刑、拘役或5百元以
下罰金。


司法院資訊處製作；財團法人民間司法改革基金會備份。
